【裁判字號】    96,訴,2
【裁判日期】    970430
【裁判案由】    拆除地上物返還土地
【裁判全文】
臺灣苗栗地方法院民事判決                 96年度訴字第2號
原      告  甲○○
訴訟代理人  張智宏律師
複  代理人  蔡惠如
被      告  苗栗縣苑裡鎮公所
法定代理人  乙○○
訴訟代理人  庚○○
            丁○○
            丙○○
            辛○○
上列當事人間請求拆除地上物返還土地事件，本院於民國97年4
月10日言詞辯論終結，判決如下：
    主    文
被告應將坐落苗栗縣苑裡鄉○○段一０六之六地號土地上如附圖
所示紅色部分、面積二十七平方公尺之地上物拆除，並將土地返
還予原告。
原告其餘之訴駁回。
訴訟費用由被告負擔十分之一，餘由原告負擔。
本判決第一項於原告以新台幣壹萬伍仟參佰元為被告供擔保後，
得假執行；但被告如於假執行程序實施前，以新臺幣肆萬伍仟玖
佰元為原告預供擔保，得免為假執行。
原告其餘假執行之聲請駁回。
    事實及理由
壹、程序方面：
    被告之法定代理人原為鄭文炳，嗣於訴訟進行中分別變更為
    林坤山、乙○○，並經其2人具狀聲明承受訴訟（卷第119、
    151頁），核與民事訴訟法第175條第1項之規定相符，應予
    准許。
貳、實體方面：
一、原告起訴主張：原告經法院拍賣取得苗栗縣苑裡鎮○○段10
    6-6 地號土地（下稱系爭土地）後，向法院聲請點交時發現
    系爭土地上有被告所鋪設之水泥路面道路（下稱系爭道路）
    及部分「蓬山公園」設施（下稱系爭公園）等地上物。被告
    鋪設系爭道路未經原土地所有權人同意，且蓬山公園坐落之
    同段106-8 地號土地地目為「田」，非屬公園預定地，依法
    應不得興建公園，可見被告係無權占用系爭土地鋪設系爭道
    路及設置系爭公園。被告雖辯稱系爭公園係苗栗縣政府所建
    ，並非被告所興建云云，惟經苗栗縣政府函覆否認在案，且
    依蓬山公園之現場相片所示，搥球場石碑及「蓬山公園」標
    示牌上均題有「鎮長張鉦題」等字，足認該公園為被告所
    興建無誤。又被告興建系爭道路、公園，即使經原土地所有
    權人同意，惟依債權相對性，其效力亦不及於原告，被告自
    不得基此主張有權占有。再系爭道路未經公告為既成道路，
    且係於民國82年間鋪設，至原告起訴時尚未達既成道路之要
    件年限15年，除系爭道路外，尚可經由其他橋樑通往系爭公
    園，故系爭道路非屬既成道路甚明。被告既係無權占用系爭
    土地，且上揭系爭道路及公園目前仍由被告管理，爰依民法
    767 條規定訴請被告拆除系爭道路及公園，並將土地返還予
    原告等語。並聲明：(1)被告應將坐落苗栗縣苑裡鎮○○段10
    6 之6 地號土地上如附圖（即通霄地政96年3 月7 日土地複
    丈成果圖）所示黃色部分、面積270 平方公尺，及紅色部分
    、面積27平方公尺之地上物拆除後，將占用之土地返還原告
    。(2)願供擔保，請准宣告假執行。
二、被告則以：原告拍得系爭土地後向法院聲請點交，經法院會
    同兩造至現場會勘時，因當地里長證明系爭土地已有部分土
    地為既成道路，致無法點交。系爭土地上現有之系爭道路係
    經原土地所有權人同意鋪設，供公眾使用已達20年以上，已
    有公用地役關係存在。且原告係經拍賣取得系爭土地，依法
    即須繼受此項公共地役權之拘束。雖原告指陳尚有其他橋樑
    可以通往系爭公園乙節，惟該橋樑僅能供行人所用，舉凡機
    車、自用小客車、獸力車及殘障人士等均無法通行，公眾必
    須利用系爭道路才能通往系爭公園，系爭道路確有通行之必
    要。是原告就系爭土地所有權之行使應受限制，不得違反供
    公眾使用之目的而訴請拆除。另系爭公園係苗栗縣政府所興
    建，而非被告，原告此部分請求亦有誤會。並聲明：(1)原告
    之訴駁回；(2)如受不利益判決，願供擔保請准宣告免為假執
    行。
三、原告主張系爭土地係經法院拍賣取得，而系爭土地上有被告
    鋪設之系爭水泥道路、系爭蓬山公園部分綠地占用等情，業
    據其提出本院民事執行處民國94年1 月18日苗院霞91執天字
    第5741號通知函、土地登記謄本及現場相片等為證（卷第7
    、8 、10、11頁），且為被告所不否認，應為真實。本院於
    96年3 月2 日協同兩造及通霄地政事務所人員至現場勘驗，
    系爭土地上有被告所鋪設之系爭水泥道路，及有部分系爭蓬
    山公園之綠地，系爭道路旁有堤防、排水溝，與水泥橋相接
    等情，有本院之勘驗筆錄、現場照片、現場圖等在卷可憑（
    卷第110 至118 頁）。經通霄地政測量結果，系爭道路占用
    系爭土地如附圖所示黃色部分、面積270 平方公尺，系爭蓬
    山公園占用紅色部分、面積27平方公尺，有該所製作之96年
    3 月7 日土地複丈成果圖（卷第125 頁）附卷足參。是系爭
    道路、公園確實占用原告所有之系爭土地，已堪認定。原告
    主張被告無權占有系爭土地鋪設系爭土地、公園，則為被告
    所否認，並以前詞置辯。是本件應審究者為：（一）系爭公
    園是否為被告所興建？若是，被告是否無權占用系爭土地？
    （二）系爭道路是否為既成道路？是否無權占用系爭土地？
四、爭點（一）系爭公園是否為被告所興建？若是，被告是否無
    權占用系爭土地？
（一）原告主張系爭公園係由被告所興建，並提出現場搥球場石
      碑及蓬山公園標示牌照片為證（本院卷第131、222頁）。
      觀以上揭照片之石碑及標示牌，其上均有「中華民國82年
      12月鎮長張鉦題」及「鎮長張鉦題」等字，而張鉦
      係被告第11、13、14屆（79年3 月1 日至83年2 月28日止
      、87年3 月1 日至95年2 月28日止）鎮長，業經被告以96
      年12月28日苑鎮建字第0960016932號函文陳明在卷（卷第
      202 、203 頁），亦為原告所不爭執；復經證人即系爭土
      地原所有權人己○○到庭證述：系爭蓬山公園係被告興建
      的，於開始興建時伊即知道有占用一點點系爭土地，惟伊
      同意被告興建等語明確（卷第214 頁）；足認系爭公園確
      為被告所興建無訛。被告雖辯稱系爭公園係苗栗縣政府所
      興建云云，然經本院依職權函詢苗栗縣政府，經其函覆否
      認，有該府96年5 月24日府建城字第0960073356號函文（
      卷第169 頁）可憑。是被告空言否認興建系爭公園，即不
      足採。
（二）按以無權占有為原因，請求返還所有物之訴，被告對原告
      就其物有所有權存在之事實無爭執，而僅以非無權占有為
      抗辯者，自應由被告就其有權占有之事實，負舉證責任（
      最高法院85年度台上字第1120號、72年度台上字第2516號
      判決要旨可參）。再使用借貸非如租賃有民法第425 條之
      規定，故物之原所有人將物借予他人使用，嗣將物移轉予
      第三人所有，該他人不得對第三人即物之現在所有人主張
      有使用借貸之權利（最高法院93年度台上字第1948號判決
      意旨參照）。系爭公園既為被告所興建，雖經原系爭土地
      所有權人即證人己○○之同意，然依上開說明，被告與原
      系爭土地所有權人間之使用借貸關係，不得對抗嗣後取得
      系爭土地所有權之原告。故原告主張被告興建之系爭公園
      無權占用系爭土地，應予拆除，並返還土地，即屬有據。
五、爭點（二）系爭道路是否為既成道路？是否無權占用系爭土
    地？
（一）按公用地役關係乃私有土地而具有公共用物性質之法律關
      係，與民法上地役權之概念有間，久為我國法制所承認（
      參照司法院釋字第255號解釋、行政法院45年判字第8號及
      61年判字第435號判例意旨）。既成道路成立公用地役關
      係，首須為不特定之公眾通行所必要，而非僅為通行之便
      利或省時；其次，於公眾通行之初，土地所有權人並無阻
      止之情事；其三，須經歷之年代久遠而未曾中斷，所謂年
      代久遠雖不必限定其期間，但仍應以時日長久，一般人無
      復記憶其確實之起始，僅能知其梗概為必要（司法院大法
      官釋字第400號解釋理由書可參）。經查，系爭道路之前
      身為溪邊草叢路，於證人己○○出生前即13年11月7 日前
      已供眾人通行，己○○購買系爭土地後，仍繼續提供公眾
      通行。系爭土地旁邊的橋叫三萬橋，於78年間興建。系爭
      道路之鋪設係與蓬山公園興建時間同時，約晚三萬橋興建
      的時間1 年多。系爭道路有很多人通行，必須經由該道路
      始能到達蓬山公園等情，業經證人己○○到庭證述綦詳（
      卷第213 頁）。據此，系爭道路不論其路況、構成材質為
      泥土或水泥，何時形成道路供眾人通行已不可考，僅知距
      今至少已80年，且係通往系爭公園所必要者，揆諸前揭釋
      字第400 號解釋意旨，顯已符合前述既成道路成立公用地
      役關係之要件甚明。是被告辯稱系爭道路已屬既成道路，
      與系爭土地成立公用地役權關係等語，自屬有據。
（二）至原告主張另有一橋樑可通往系爭公園，系爭道路非屬通
      行系爭公園所必要乙節，被告雖自認確有該橋樑可到達，
      惟辯稱該橋樑僅能供步行，殘障人士及車輛均無法通行等
      語，亦為原告所不爭執。且依原告所提之該橋樑相片所示
      （卷第222 頁），該橋樑為須經階梯始能到達之拱橋，僅
      能供行人步行，無法供任何車輛通行。而觀之系爭道路之
      水泥路面平坦、寬闊，足供行人、任何車輛通行，亦有本
      院勘驗現場相片在卷足憑（卷第117 、118 頁）。是該橋
      樑之通行功能欠缺，顯無法與系爭道路相比。況證人戊○
      ○、己○○已證稱到達系爭公園都必須經由系爭道路等語
      明確，足認系爭道路確為通往蓬山公園所必要。是原告上
      開主張，委無足取。
（三）系爭道路確為既成道路，與系爭土地成立公用地役關係，
      已如前述。基此，系爭道路坐落於系爭土地之範圍，已成
      為他有公物中之公共用物，原告雖仍擁有系爭土地之所有
      權，但其所有權之行使應受限制，不得違反供公眾通行之
      目的。故原告本於所有物返還請求權請求被告拆除系爭道
      路並返還土地，即無理由。
六、綜上所述，被告所設置之系爭公園並無合法占用系爭土地之
    權源，原告依民法第767條規定，請求被告拆除並將返還土
    地，依法有據，應予准許。另原告請求拆除系爭道路部分，
    因系爭道路已屬既成道路，與系爭土地已成立公用地役關係
    ，原告所有權應受其限制，其請求拆除，自屬無據，不能准
    許，應予駁回。
七、兩造陳明願供擔保，請求宣告假執行或免為假執行，關於原
    告勝訴部分，經核均核無不合，爰各酌定相當之擔保金額，
    併准許之。至原告敗訴部分，其假執行之聲請已失所附麗，
    應予駁回。
八、本件事證已臻明確，兩造其餘攻擊防禦方法及舉證，經核均
    與判決結果無影響，爰無庸逐一論述，附此敘明。
九、據上論結，本件原告之訴為一部有理由，一部無理由，依民
    事訴訟法第79條，判決如主文。
中    華    民    國    97    年    4     月    30    日
                        民事庭法  官  黃怡玲
以上正本係照原本作成
如對本判決上訴，須於判決送達後20日內向本院提出上訴狀
                                書記官  葉  政
中    華    民    國    97    年    4     月    30    日


司法院資訊處製作；財團法人民間司法改革基金會備份。
